【裁判字號】    89,婚,876
【裁判日期】    900425
【裁判案由】    離婚
【裁判全文】
臺灣臺中地方法院民事判決  八十九年度婚字第八七六號
    原      告    乙○○
    訴訟代理人    丙○○律師
    被      告    甲○○      .
    訴訟代理人    熊賢祺律師
右當事人間請求離婚事件，本院判決如左：
    主    文
確認原告與被告間之婚姻關係存在。
訴訟費用由被告負擔。
    事    實
甲、原告方面：
  一、聲明：求為判決如主文所示。
  二、陳述：
  (一)原告與被告於民國七十一年一月一日結婚，並育有長子周碩彥，兩造婚後感情原尚和
      睦，均能同甘共苦，然至七十六年間，原告北赴台北照顧中風之公公數月後，回至台
      中住家開始發現被告刻意冷落原告，被告稱住在家中壓力很大想搬至公司，原告體諒
      被告自己經營公司之辛勞均加以配合，豈料被告是因有外遇對象而刻意避開原告。
  (二)被告自從搬到公司住後，即向原告提出幾次離婚要求，原告均不予允諾，直到八十七
      年七月十五日，被告帶著乙份已由證人陳瑞琳、郭紋慈簽名之離婚協議書找原告談論
      離婚之事，被告詐稱: 「月真，你那麼好，我要回到你身邊，但我要你幫我，先跟我
      辦假離婚，我才能讓那女子以為我真的離婚，讓她認為我確實是因為不再愛她而離開
      她，不是因為沒有離婚而離開她，我離開她之後，就會回到妳身邊」等語，原告因生
      性善良竟信以為真，而與被告簽立了離婚議書，並辦妥離婚手續，使其身分證配偶欄
      空白，以便應付他外面的女友曾麗錦，兩造辦妥離婚手續後，兩造之生活同前，原告
      亦認為其與被告仍為夫妻關係，豈料，被告竟於八十九年一月間與外遇對象結婚了，
      原告始知受騙，依民法第一千零五十條規定，兩造離婚之離婚證人並未親見或親聞雙
      方當事人確有離婚之真意，本件兩造離婚依法應屬無效，爰依法訴請確認兩造間婚姻
      關係仍存在。又原告自知八十七年間與被告辦理假離婚手續，直至八十九年一月七日
      時原告聽聞被告將與外遇對象曾麗錦辦理結婚，始發覺自己為被告所詐欺，迄八十九
      年九月二十一日提起本件訴訟尚未逾一年之除斥期間。另兩造既為假離婚之通謀合意
      ，則兩造間所之離婚意思表示無效，兩造間婚姻關係仍然存在。
  (三)對被告抗辯之陳述：被告所稱雙方在離婚協議過程中，已談好對原告離婚補償之條件
      ，並提出離婚協議書附約為證，然八十七年七月十五日被告騙原告要假離婚時，被告
      提出一份已由兩位證人簽好過名之離婚協議書及離婚協議書附約乙份，並向原告稱，
      一切都是形式而已，內容不重要，你可以不必看內容等語，原告生性善良，不疑有它
      ，遂於離婚協議書上簽名，並辦妥離婚手續，自八十七年七月十五日後，兩造仍如往
      常般過夫妻生活，照顧公婆，並曾於八十八年父親節時，在「大潤發促銷活動」中提
      出原告與公婆互動之感想，竟得到「最佳文藝獎」，且於八十七年十一月二十七日在
      日常生活中快樂合影，於八十九年四月三日清明時，原告亦以媳婦身分回台北祭祖，
      顯然兩造並無離婚真意。至被告提到支付房屋貸款、汽車貸款與子女教育費等離婚條
      件，僅有房屋貸款部分於附約中有提及，其它則否，係八十九年一月七日原告得知被
      告將與曾麗錦結婚，乃約被告任職之啟德公司總經理蔡傳忠先生及台中全人關懷中心
      張浙舟主任出面協商，當時原告及蔡傳忠先生、張浙舟主任均不知道離婚協議書上二
      位證人未親自見聞離婚當事人之離婚真意，係離婚無效之法律規定，蔡傳忠先生及張
      浙舟主任除了指責被告薄情寡義外，能幫忙的就是替原告爭取房屋貸款由被告代付直
      到繳完為止，暨汽車貸款繳付及兩造所生之子周碩彥之教育費等，並立下書面，顯然
      兩造八十七年七月十五日所為之離婚確係原告為被告所騙之「假離婚」，否則何須在
      八十九年一月七日再經由蔡傳忠先生及張浙舟主任協調？三、證據：提出戶籍謄本一
      件、戶口名簿一件、離婚協議書一件、大潤發「最佳文獎」作品一件、全家福生活照
      一張、祭祖相片二張、八十九年協議一件、存證信函一件為證，並聲請訊問證人陳瑞
      琳、郭紋慈、張浙舟。
乙、被告方面：
  一、聲明：原告之訴駁回。
  二、陳述：
  (一)原告個性上容易鑽牛角尖，雙方在協議離婚的過程中，已談及對原告離婚補償的條件
      ，而被告亦願履行對原告之承諾，如係原告所言之假離婚，被告又何必多此一舉，支
      付房屋貸款、汽車貸款及子女之教育費？被告與原告所談論離婚一事，乃真離婚，雙
      方均有離婚之真意，且證人亦親聞其離婚之意思，況被告係於八十七年七月十五日協
      議離婚後一年多才再婚，若被告心存誆騙原告，又為何曠日廢時？況且若如原告所言
      ，雙方為假離婚，則只要離婚協議書即可，原告又何須同意與被告一起辦理離婚之登
      記？(二)又證人陳瑞琳及郭紋慈均見過原告，亦知道被告與原告已經談好離婚之條件
      ，退萬步言，原告為有完全行為能力之人，簽署離婚協議書，亦非精神耗弱或心神喪
      失，對於其在離婚協議書簽名蓋章乙事，自應負起完全責任，不得事後僅憑片面之揣
      測而推翻自己之行為。
  (三)八十九年一月七日再次協商時，因原告當時有威脅要去破壞我的婚姻，況且當時協調
      的是我的老板，老板一再告知我用錢去填補原告，身為一個男人，不得已我才同意。
  (四)原告所稱離婚後仍一樣照顧被告父母、祭祖先等事，所謂照顧只是因其到台北受訓，
      回家看看而已，至原告至被告處祭祖是因二人共同子女請求所致。
  (五)原告一再主張係被被告所騙，始於八十七年七月十五日簽下離婚協議書，既係受被告
      詐欺所致，則原告提起本件之訴已逾二年除斥期間，如認離婚詐欺不適用民法總則規
      定，應得類推適用民法第九百九十七條規定，於得知被騙之事實後六個月提起訴訟，
      其於八十九年一月七日得知被詐欺，竟在得知後已逾六個月期間之八十九年九月間始
      提起本訴，亦應駁回其訴。
  三、證據：提出離婚協議書附約一件。
    理    由
一、按訴狀送達後，原告不得將原訴變更或追加他訴，但請求之基礎事實同一者或不甚被告
    之防禦及訴訟之終結者不在此限，民事訴訟法第二百五十五第一項第二款、第七款分別
    定有明文。本件原告起訴時，訴之聲明為確認原告與被告間之離婚無效，於訴訟中變更
    為確認兩造婚姻關係存在，其請求之基礎事實同一，且其證據資料共通，對於被告防禦
    及訴訟終結無礙，爰准許之。復按確認法律關係之訴，非原告有即受確認判決之法律上
    利益者，不得提起之，民事訴訟法第二百四十七條第一項前段定有明文。本件原告主張
    其與被告間八十七年七月十五日所為離婚協議書係屬假離婚，其後並辦理離婚登記手續
    ，然實為假離婚，兩造間婚姻關係仍存在等語，依其所訴，顯然兩造間婚姻關係仍存，
    而戶政登記上則為離婚登記，原告自有提起本件確認之訴必要，核併敘明。
二、本件原告起訴主張，兩造於七十一年一月一日結婚，並生有子女周碩彥，兩造婚後感情
    原尚和睦，均能同甘共苦，然至七十六年間，原告北赴台北照顧中風之公公數月後，回
    至台中住家開始發現被告刻意冷落原告，且稱住在家中壓力很大想搬至公司，原告體諒
    被告自己經營公司之辛勞均加以配合，豈料被告是因有外遇對象而刻意避開原告。被告
    自從搬到公司住後，即向原告提出幾次離婚要求，原告均不予允諾，直到八十七年七月
    十五日，被告帶著乙份已由證人陳瑞琳、郭紋慈簽名之離婚協議書找原告談論離婚之事
    ，被告詐稱：「月真，你那麼好，我要回到你身邊，但我要你幫我，先跟我辦假離婚，
    我才能讓那女子以為我真的離婚，讓她認為我確實是因為不再愛她而離開她，不是因為
    沒有離婚而離開她，我離開她之後，就會回到妳身邊」等語，原告誤信其言，而與被告
    簽立了離婚議書，並辦了離婚手續，使其身分證配偶欄空白，以便應付他外面的女友曾
    麗錦，兩造辦妥離婚手續後，兩造之生活如同平常夫妻之生活，原告亦認為其與被告仍
    為夫妻關係，豈料，被告竟於八十九年一月間與外遇對象結婚，原告始知受騙，因兩造
    離婚之離婚證人並未親見或親聞雙方當事人確有離婚之真意，本件兩造離婚依法應屬無
    效，爰依法訴請確認兩造間婚姻關係仍存在。被告則以，雙方在協議離婚的過程中，已
    談及對原告離婚補償的條件，而被告亦願履行對原告之承諾，如係原告所言之假離婚，
    被告又何必多此一舉，支付房屋貸款、汽車貸款及子女之教育費？被告與原告所談論離
    婚一事，乃真離婚，雙方均有離婚之真意，且證人陳瑞琳、郭紋慈亦親聞其離婚之意思
    ，且雙方於八十七年七月十五日議離婚之後，事隔一年多被告才再婚，若被告心存誆騙
    原告，又為何曠日廢時？況且若如原告所言，雙方為假離婚，則只要離婚協議書即可，
    原告又何須同意與被告一起辦理離婚之登記？又證人陳瑞琳及郭紋慈均見過原告，亦知
    道被告與原告已經談好離婚之條件。至八十九年一月七日再次協商時，因為原告當時威
    脅要去破壞被告的婚姻，況且當時協調的是被告老板，老板一再告知被告用錢去填補原
    告，身為一個男人，不得已才同意。另原告所稱離婚後仍一樣照顧被告父母、祭祖先等
    事，所謂照顧只是因其到台北受訓，回家看看而已，至原告至被告處祭祖是因二人共同
    子女請求所致等語抗辯。
三、原告主張其與被告於七十一年一月一日結婚，並於八十七年七月十五日簽立離婚協議書
    ，且辦妥離婚登記手續，兩造婚姻中生有子女周碩彥之事實，為被告所不否認，並有戶
    籍登記謄本、戶口名簿各一件在卷足證，就此部分之事實，堪認為真實。
四、按兩願離婚，應以書面為之，有二人以上證人之簽名並應向戶政機關為離婚之登記，民
    法第一千零五十條定有明文。所稱二人以上之證人簽名，固不限於作成離婚證書時為之
    ，亦不限於協議離婚時在場之人，始得為證人，然究難謂非親見或親聞雙方當事人確有
    離婚真意之人，亦得為證人。本件證人某甲、某乙係依憑上訴人片面之詞，而簽名於離
    婚證明書，未曾親聞被上訴人確有離婚之真意，既為原審所確定之事實，自難認兩造間
    之協議離婚、已具備法定要件，有最高法院六十要台上字第三七九二號判例可資參照。
    經查，本件兩造於八十七年七月十五日簽署離婚協議書，其離婚證人為陳瑞琳、郭紋慈
    ，經本院傳喚證人陳瑞琳、郭紋慈到院具結，陳瑞琳證稱：「因與周先生（被告）是同
    事，周先生告訴我他們夫妻要離婚，請我們夫妻當見證人。他拿給我看離婚協議書時協
    議內容我沒注意。
    我只看到周先生簽好年籍資料，時間也沒注意到，我也沒問乙○○（原告）是否要離婚
    ，事後法院通知開庭，家人有意見，被告就包個紅包給我們，我拿了其中壹仟元，餘還
    給被告。」，證人郭紋慈則證稱：「那天周先生到我家說要與原告離婚，請我們幫他當
    見證人。他拿給我看離婚協議書時協議內容我沒注意。我只看到周先生簽好年籍資料，
    時間也沒注意到，我也沒問乙○○是否要離婚，事後都是我先生在處理。我當時會蓋章
    ，事先聽過周先生說他與他太太婚姻有問題的事」等語，顯然證人陳瑞琳、郭紋慈會在
    兩造離婚協議書上當離婚證人，僅係單方依據被告請求，依事先聽聞被告與原告間婚姻
    有問題等主觀臆測，逕認兩造確有離婚意思而為兩造離婚證人。次查，原告如果有離婚
    真意，何以於離婚後仍侍奉被告之父母如前，並於清明節時分至被告祖先墳前掃墓，按
    諸一般人經驗法則，顯屬不可能之事。況原告於離婚後之八十八年父親節參加大潤發促
    銷活動時，以被告之父為自己之父參加之父親節感言投稿獲獎，文中直呼被告父親為自
    己父親，如已與被告離婚當不至有此舉動，益見原告所稱其並無離婚真意，實為可採。
    揆諸上開說明，證人陳瑞琳、郭紋慈既僅依憑被告片面之詞，而簽名於離婚協議書，未
    曾親聞原告確有離婚之真意，而原告復無離婚真意，自難認兩造間之協議離婚已具備法
    定要件，兩造間婚姻關係仍存在，原告據以提起本訴為有理由，應予准許。
五、兩造其餘攻擊防禦方法於本件訴之終結，不生影響，茲不一一論列，附為敘明。
六、據上論結，本件原告之訴為有理由，依民事訴訟法第七十八條，判決如主文。
中        華        民        國   九十     年      四       月    二十五     日
                                          臺灣臺中地方法院家事法庭
~B法      官  陳學德
右為正本係照原本作成
如對本判決上訴應於判決送達後廿日內向本院提出上訴狀
中        華        民        國   九十     年      四       月    三十       日
~B法院書記官


司法院資訊處製作；財團法人民間司法改革基金會備份。
